臺灣臺中地方法院刑事判決　　　　　　　　　　　　　九十三年度自字第一三六號
　　自　訴　人　丙○○
　　　　　　　　甲○○
　　兼右自訴　　乙○○律師
　　代　理　人
　　被　　　告　戊○○
　　　　　　　　己○○○
右列被告因竊佔案件，經自訴人提起自訴，本院判決如左：
    主  文
戊○○共同意圖為第三人不法之利益，而竊佔他人之不動產，處有期徒刑月，如易
科罰金，以佰元折算壹日。
己○○○無罪；另自訴人乙○○自訴被告己○○○部分，自訴不受理。
    事  實
一、戊○○（更名前為葉川河）有妨害家庭等前科（未構成累犯），其係臺中縣太平
    市○○段福德祠（下稱本件福德祠）之住持，明知未有地號臺中縣太平市○○段
    第三二四號（重測前地號為太平段五四三之二二二號）、二二六號（重測前地號
    為太平段五四三之九號）土地之使用權，亦未經所有人同意，竟與福德祠主任委
    員丁○○及不詳姓名之委員等人，基於意圖為福德祠之使用者及附近居民之第三
    人不法利益之犯意聯絡，自民國（下同）九十年間起，擅自佔用丙○○、李汝焜
    （現已死亡，繼承人為甲○○、乙○○等九人）、李汝鏘、李汝成、李汝舟等人
    共有如附表所示之臺中縣太平市○○段第三二四、二二六號土地內如附表所示之
    Ｄ、Ｅ、Ｈ之土地，面積為四九點一八平方公尺，搭建上開福德祠之廁所，而竊
    佔之。嗣丙○○等人發覺土地被竊佔後，請求拆除廁所交還土地，仍置之不理，
    繼續竊佔。
二、案經丙○○等提起自訴。
    理  由
壹、有罪部分
一、被告戊○○對其係福德祠住持之事亦不否認，惟均矢口否認有竊佔犯行，其辯稱
    ：我是福德祠的住持，約做十幾年了，廁所何時蓋的我不了解，也不知道是何人
    蓋的，沒人知道廁所是蓋在何人的土地上。也不知道是何人決定要蓋廁所的云云
    （本院卷第二二、二三頁）。惟查：
（一）本件福德祠之廁所即附表所示之Ｄ、Ｅ、Ｈ確係占用自訴人丙○○、甲○○與
      訴外人李汝鏘等人所有之地號臺中縣太平市○○段第三二四、二二六號土地等
      情，業據自訴人甲○○陳明在卷，復有測量成果圖、現場相片及土地登記謄本
      （本院卷第三八至四一、六頁）在卷可佐，本件福德祠之廁所確係占用自訴人
      等所有之上開土地。又該福德祠之廁所係於九十年間所建，並經當時任福德祠
      住持之被告所同意乙節，業據自訴人甲○○指訴在卷，並據證人即福德祠之前
      任主任委員丁○○證稱：是我做主委時蓋的（指福德祠廁所）。：：（法官問
      ：是何人決定要在該地蓋廁所？）是福德祠管理委員會開會多數決定的。（法
      官問：能否確定蓋廁所時間？）上任約一年多才蓋的，約是在九十年中旬建的
      。（法官問：是何人負責僱工？）是當時的委員。（法官問：當時有無去查廁
      所所在地的土地是何人所有？）當初沒有查。（法官問：你當主委建廁所時，
      住持是何人？）是戊○○。（法官問：戊○○有無同意要蓋廁所？）蓋廁所是
      我們開會同意的，戊○○是住持，戊○○當時有同意，戊○○在土地公廟（指
      福德祠）開始時就是他建的。：：（審判長問：住持的權限？）因為廟當初是
      他蓋的，所以都要尊重住持。（審判長問：管委會決定要建，但住持不同意，
      要如何？）那就不建了。（法官問：本件廁所當初被告戊○○是否有同意？）
      他有參加開會，他是贊成要建廁所等語（本院卷六四至六九頁），足見被告戊○○任福德祠住持，其於九十年間福德祠管理委員會決議在附表所示土地興建
      廁所時，其亦表示同意興建。
（二）又查，太平市○○段三二四、二二六號土地，於重測前即分係臺中縣太平鄉○○段五四三之二二二號、同段五四三之九號土地，有土地登記謄本在卷可佐。
      再被告戊○○曾因佔用本件土地太平市○○段三二四號土地即重測前為臺中縣
      太平鄉○○段第五四三之二二二號土地，又因佔用本件土地太平市○○段二二
      六號土地即重測前為臺中縣太平鄉○○段第五四三之九號土地，為自訴人丙○○、自訴人甲○○之父李汝焜等人於八十年間向本院訴請被告葉川河（即更名
      後為戊○○）等拆屋還地，並經本院分別於八十年六月二十八日以八十年度訴
      字四八四號民事判決被告葉川河及福德祠應拆屋還地（被告葉川河因未上訴而
      確定，另福德祠上訴後，就拆屋還地部分亦遭臺灣高等法院臺中分院以八十年
      度上訴字第四四０號民事判決判處上訴駁回），及於八十年七月三十日以八十
      年度訴字第五六０號民事判決被告葉川河應拆屋還地等情，業據自訴人甲○○
      陳明在卷，並有本院八十年度訴字第四八四號民事判決、八十年度訴字第五六
      ０號民事判決可佐，是被告既曾因佔用本件相同地號之土地，而於八十年間經
      本院判決應拆屋還地，足認被告對本件即重測後地號為太平市○○段三二四、
      二二六號之土地係自訴人等所有知之甚詳，再參以被告戊○○係福德祠之住持
      ，業據被告戊○○自承：我是福德祠的住持，約做十幾年了等語（本院卷第二
      二頁），並據證人丁○○證稱：土地公廟（指福德祠）開始時就是他（指被告
      戊○○）建的等語（本院卷第六七頁），則被告戊○○既係建福德祠之人，且
      任十幾年住持至今，並曾於八十年間受本院民事判決應對其占用本件相同地號
      之土地拆屋還地，其顯知自己對本件福德祠所建廁所之佔用土地並無使用權，
      且未經所有權人同意，竟仍於九十年間福德祠管理委員會多數決議興建廁所時
      ，表明同意於上開土地如附表所示之Ｄ、Ｅ、Ｈ範圍內興建廁所，以供附近居
      民或福德祠之使用者使用，其與當時同意興建福德祠廁所之主任委員丁○○及
      其他委員等人具為第三人不法利益之竊佔犯意聯絡，亦堪認定。被告雖辯稱：
      不知廁所係何人何時蓋於何人土地上云云，自非可採。
（三）另自訴人甲○○於本院審理時再聲請傳喚證人陳張美玉，以證明係何人叫他遷
      移賣金紙房子以蓋本件福德祠廁所乙節，惟本件事證已明，核無必要再傳喚陳
      張美玉，併此敘明。
    事證明確，被告右揭犯行堪予認定。
二、核被告所為，係犯刑法第三百二十條第二項之竊佔罪。被告與丁○○及不詳姓名
    之福德祠管理委員就本件竊佔犯行有犯意聯絡及行為分擔，均為共同正犯。爰審
    酌被告明知其對本件土地係無權佔用，竟仍起意竊佔，且係以興建廁所為竊佔方
    法，又其係為供公眾等第三人使用廁所之利益而竊佔之動機，惟其經自訴人等要
    求返還，仍未返還，甚且於訴訟中仍持續佔用，暨其竊佔之時間已逾三年，及其
    犯後態度等一切情狀，量處如主文所示之刑，並諭知易科罰金之折算標準。
三、按「自訴之提起，應委任律師行之」，又按「自訴人未委任代理人，法院應定期
    間以裁定命其委任代理人，逾期仍不委任者，應諭知不受理之判決」，刑事訴訟
    法第三百十九條第二項、第三百二十九條第二項定有明文。上開規定對照民事訴
    訟法第四百六十六條之一第一項「對於第二審判決上訴，上訴人應委任律師為訴
    訟代理人。但上訴人或其法定代理人具律師資格者，不在此限。」之規定，刑事
    訴訟法第三百十九條第二項並未就自訴人本人具律師資格時，另設除外規定，故
    無論自訴人本人是否具律師資格，其提起自訴均委任律師行之。再按「稱委任者
    ，謂當事人約定，一方委託他方處理事務，他方允為處理之契約」，民法第五百
    二十八條亦有明文，是委任契約須存在於一方及他方，自無自己委任自己可言。
    查本件自訴人乙○○經本院於九十三年十二月二十一日當庭裁定諭知自訴人乙○○應於五日內委任自訴代理人，亦有本院審理筆錄在卷可佐，雖自訴人乙○○表
    明係委任自己任自訴代理人（參見本院第六四頁），惟該委任顯與民法第五百二
    十八條之規定有違，應認委任關係不成立；且本院為上開裁定後，自訴人乙○○
    於前開期間內未再委任他人為自訴代理人，是本件就自訴人乙○○對被告戊○○
    提起自訴部分，該起訴之程式亦有未備，原應就自訴人乙○○未於期限內補正自
    訴代理人部分，為不受理之諭知；惟因此部分自訴人乙○○自訴被告戊○○竊佔
    犯行部分，與自訴人丙○○、甲○○自訴被告戊○○竊佔犯行部分，二者係單純
    一罪，是就自訴人乙○○部分爰不另為不受理之諭知，併此敘明。
四、再被告戊○○本件竊佔犯行之時間係於九十年間，已如前述，而本院九十三年度
    自字第一二八號案件被告戊○○被訴之竊佔犯行之時間係九十三年五月間，有本
    院九十三年度自字第一二八號案件刑事判決在卷可佐，是上開二竊佔犯行間，時
    間相距約三年，應係犯意各別，二犯行顯無連續犯之裁判上一罪關係，本件既非
    重覆起訴，自應就被告九十年之竊佔犯行予以實體判決，併此敘明。
貳、無罪部分
一、自訴意旨略以：被告己○○○係太平市福德祠主任委員，其明知未有附表所示之
    Ｄ、Ｅ、Ｈ範圍土地之使用權，竟與福德祠之住持戊○○（業經本院判處有期徒
    刑三月）基於為第三人不法利益之犯意聯絡，自九十年間起，擅自竊佔丙○○、
    李汝焜（現已死亡，繼承人為甲○○、乙○○等九人）、李汝鏘、李汝成、李汝
    舟等人共有如附表所示之臺中縣太平市○○段第三二四、二二六號土地內如附表
    所示之Ｄ、Ｅ、Ｈ之土地，面積為四九點一八平方公尺，搭建福德祠之廁所，而
    竊佔之。因認被告己○○○係犯刑法第三百二十條第二項之竊佔罪嫌云云。
二、按犯罪事實應依證據認定之，無證據不得認定犯罪事實。又不能證明被告犯罪者
    ，應諭知無罪之判決，刑事訴訟法第一百五十四條第二項、第三百零一條第一項
    定有明文。又按事實之認定，應憑證據，如未能發現相當證據或證據不足以証明
    ，自不能以推測或擬制之方法，以為裁判之基礎，最高法院四十年台上字第八六
    號判例均著有明文。再按刑法第三百二十條第二項之竊佔罪，為即成犯，於其竊
    佔行為完成時犯罪即成立，以後之繼續竊佔乃狀態之繼續，而非行為之繼續，最
    高法院六十六年臺上字第三一一八號判例可資參照。
三、查被告己○○○對其係福德祠現任主任委員，又福德祠的廁所係建於太平市○○
    段第三二四、二二六號土地上之事均無意見，惟堅決否認有竊佔犯行，其辯稱：
    我是九十三年七月份開始當主委。福德祠的廁所有蓋在福星段三二四地號上，但
    不知這塊地是何人的，也不知廁所是何時何人蓋的等語（本院卷第二二頁）。自
    訴人甲○○等人認被告己○○○犯本件竊佔罪嫌，無非以被告己○○○係福德祠
    之現任主任委員，而福德祠之廁所確係佔用自訴人與訴外人共有之福星段第三二
    四、二二六號土地為據。經查：
（一）本件佔用自訴人等之土地之福德祠廁所，係建於九十年間，而當時被告己○○○並非福德祠之主任委員，亦未參與決議興建該廁所之管理委員會，即未參與
      興建廁所之決定等情，業據被告己○○○供稱：是自九十三年七月份開始當主
      委，在之前我沒有在福德祠擔任任何工作，我不知道廁所是何人蓋的，也不知
      道是何時蓋等語（本院卷第二二頁），復據自訴人甲○○供稱：八十年葉川河
      是住持，葉川河就是戊○○，他佔了福德祠的土地，福德祠廁所是丁○○當主
      任委員蓋的等語（本院卷第二五頁），及同案被告戊○○供稱：福德祠的廁所
      可能三、四年了。己○○○是今年當（指主任委員）沒幾個月等語（本院第二
      六頁），與證人丁○○於本院證稱：是我做主委時蓋的（指福德祠廁所）。：
      ：（法官問：是何人決定要在該地蓋廁所？）是福德祠管理委員會開會多數決
      定的。（法官問：能否確定蓋廁所時間？）上任約一年多才蓋的，約是在九十
      年中旬建的。（法官問：是何人負責僱工？）當時的委員。：：（法官問：己○○○何時接主委？）今年七月。（法官問：你們當時決定要蓋廁所時，被告
      己○○○是否是管委會的人？）不是，她當時還沒參加等語（本院卷第六四至
      六七頁），大致相符，足認被告己○○○於九十年間並未參與在附表所示Ｄ、
      Ｅ、Ｈ土地上興建福德祠廁所之決定，且被告己○○○係於福德祠廁所建妥後
      約三年，始自九十三年七月間起擔任福德祠之主任委員，本件佔用自訴人等所
      有土地之上開廁所顯非被告己○○○指派工人搭建，該福德祠廁所佔用自訴人
      等所有之土地，顯與被告己○○○無涉，是被告己○○○並無竊佔自訴人等土
      地以興建福德祠廁所之行為，自不能僅因客觀上福德祠廁所興建完妥而竊佔自
      訴人等土地之行為完成後三年，因被告己○○○繼任福德祠之主任委員，遽即
      推定被告己○○○就該竊佔狀態之繼續，亦應負竊佔罪責。此外，復無其他積
      極證據足資證明被告己○○○，就竊佔自訴人等土地以興建福德祠廁所之行為
      ，有與被告戊○○或其他訴外人間有犯意聯絡，自難認被告己○○○此部分有
      竊佔犯行之成立。是被告己○○○被訴竊佔部分係犯罪不能證明，爰依法為無
      罪之諭知。
（二）按「自訴之提起，應委任律師行之」，又按「自訴人未委任代理人，法院應定
      期間以裁定命其委任代理人，逾期仍不委任者，應諭知不受理之判決」，刑事
      訴訟法第三百十九條第二項、第三百二十九條第二項定有明文。上開規定對照
      民事訴訟法第四百六十六條之一第一項「對於第二審判決上訴，上訴人應委任
      律師為訴訟代理人。但上訴人或其法定代理人具律師資格者，不在此限。」之
      規定，刑事訴訟法第三百十九條第二項並未就自訴人本人具律師資格時，另設
      除外規定，故無論自訴人本人是否具律師資格，其提起自訴均委任律師行之。
      再按「稱委任者，謂當事人約定，一方委託他方處理事務，他方允為處理之契
      約」，民法第五百二十八條亦有明文，是委任契約須存在於一方及他方，自無
      自己委任自己可言。查本件自訴人乙○○經本院於九十三年十二月二十一日當
      庭裁定諭知自訴人乙○○應於五日內委任自訴代理人，有本院審理筆錄在卷可
      佐，雖自訴人乙○○表明係委任自己任自訴代理人（參見本院第六四頁），惟
      該委任顯與民法第五百二十八條之規定有違，應認委任關係不成立；且本院為
      上開裁定後，自訴人乙○○於前開期間內未再委任他人為自訴代理人，是本件
      就自訴人乙○○對被告己○○○提起自訴部分，該起訴之程式亦有未備，應就
      自訴人乙○○未於期限內補正自訴代理人部分，為不受理之諭知。
據上論斷，應依刑事訴訟法第三百四十三條、第二百九十九條第一項前段、第三百零
一條第一項、第三百二十九條第二項，刑法第二十八條、第三百二十條第二項、第一
項、第四十一條第一項前段，罰金罰鍰提高標準條例第一條前段、第二條，判決如主
文。
中      華      民      國    九十三    年    十二      月    三十一    日
                                        臺灣臺中地方法院刑事第十庭
                                            審判長法官  郭  瑞  祥
                                                  法官  江  奇  峰
                                                  法官  黃  家  慧
右正本證明與原本無異。
如不服本判決，應於送達後十日內向本院提出上訴狀(須附繕本)，上訴於台灣高等
法院台中分院。
                                                   書記官
中      華      民      國    九十三    年    十二      月    三十一    日
附錄論罪科刑法條
刑法第三百二十條第一項、第二項
意圖為自己或第三人不法之所有，而竊取他人之動產者，為竊盜罪，處五年以下有期
徒刑、拘役或五百元以下罰金。
意圖為自己或第三人不法之利益，而竊佔他人之不動產者，依前項之規定處斷。
